---
title: "Segregación residencial, déficit habitacional y políticas públicas"
author: "Diego Esturillo Sáez"
date:  "14 de enero de 2021"
bibliography: input/bib/vivienda.bib
link-citations: yes
csl: input/bib/apa.csl
output: html_document
---

```{r setup, include=FALSE}
knitr::opts_chunk$set(
	message = FALSE,
	warning = FALSE,
	cache = FALSE)
 

Sys.setlocale("LC_ALL","ES_ES.UTF-8")
options(scipen = 999)
getwd()
```

```{r Cargar librerias, include=FALSE}
# Cargar librerías
library(pacman)
pacman::p_load(ggplot2,plotly, dplyr, stargazer, texreg, corrplot, haven, sjlabelled, psych, writexl, ggmosaic, DescTools, lme4, lmerTest, citr)
pacman::p_load(kableExtra, pander, descr, expss,car, foreign,ggcorrplot, reghelper, openxlsx, summarytools, rmarkdown, sessioninfo)
```
<style type="text/css">

h1.title {
  font-size: 38px;
  color: Black;
  text-align: center;
}
h4.author { /* Header 4 - and the author and data headers use this too  */
    font-size: 18px;
  
  color: Black;
  text-align: center;
}
h4.date { /* Header 4 - and the author and data headers use this too  */
  font-size: 18px;
  
  color: Black;
  text-align: center;
}
</style>


# Índice
- [Introducción](#tit1)
- [Objetivos e hipótesis](#tit2)
- [Datos y metodología](#tit3)
- [Referencias](#tit4)

# **Introducción** {#tit1}
Uno de los mayores desafíos en materia de políticas habitacionales en las últimas décadas ha sido la persistencia de familias que forman parte del déficit habitacional. Corresponde, por un lado, a la cantidad de viviendas nuevas que se necesitan para reemplazar las viviendas con algún grado de precariedad material y, por otra parte, a la entrega de viviendas para familias allegadas (cohabitación) (García de Freitas et al., 2013; Cámara Chilena de la Construcción, 2019).

A pesar de los esfuerzos en términos de producción de unidades habitacionales por parte del Ministerio de Vivivenda y Urbanismo, sólo se ha logrado reducir este déficit a un 30,6% entre los años 1996 y 2015 (Fundación Vivienda, 2017). Si bien existe esta reducción, para el año 2017 se vuelve a producir un aumento de un 13% con respecto al año 2015 (Cámara Chilena de la Construcción, 2019), debido principalmente a un incremento de la población en campamentos (Campos, 2017), población de origen migrante y el encarecimiento de los costos para desarrollos de proyectos habitacionales (Sanhueza y López, 2016; Fundación Vivienda, 2017).

Desglosando el análisis de este problema, el Área Metropolitana de Santiago (AMS) aparece como una de las zonas geográficas del país que más concentran viviendas en situación de déficit habitacional, con un 34,9% del total nacional, especialmente en las comunas periféricas y pericentrales de la ciudad. Los focos más relevantes son las comunas de Recoleta, Renca, Cerro Navia, Pedro Aguirre Cerda, Lo Espejo, El Bosque, San Ramón, La Granja y Peñalolén, acumulando más de un 50% del total del AMS. En las otras regiones del país, la situación es similar, sobre todo en Antofagasta, el gran Valparaíso y Concepción (Fundación Vivienda, 2017). Más específicamente, en las zonas urbanas del país predomina mayoritariamente el déficit habitacional por allegamiento, con un 84%. Aparece como llamativo que en las zonas consideradas rurales el componente de allegamiento no sea numeroso. De hecho, se condensa el 32,6% del déficit por precariedad material del total a nivel país.

Diversos estudios (Fundación Vivienda, 2017; López-Morales, 2013; Sabatini y Wormald, 2013) señalan como una de las principales hipótesis explicativas de esta concentración del déficit habitacional en determinados sectores de las ciudades del país corresponde a un reflejo del desarrollo de las políticas habitacionales desde los años 60', cuyos efectos se viven hasta el día de hoy. Una política habitacional que no es capaz de generar stock a una velocidad mayor que la tasa de generación de nuevos requerimientos de vivienda no puede hacer mucho para aplacar dicho fenómeno, pero tampoco se debe pensar en la producción masiva de viviendas sin tomar en cuenta el estándar habitacional y urbano, lo que significaría repetir el panorama de las viviendas sociales en los años 90' (Rivera, 2012).

Las políticas habitacionales han estado centradas principalmente en el aspecto más cuantitativo del fenómeno: la construcción de viviendas. El subsidio habitacional (voucher que subsidia la demanda en vez de la oferta) instaurado en la época de la dictadura de Pinochet ha tenido una gran productividad y ha sido mejorada por los gobiernos sucesivos. Sin embargo, bajo este marco se han dejado de lado consideraciones relevantes como la calidad de las construcciones y el emplazamiento de estas. De hecho, ha sido habitual que la producción de las viviendas sociales sea en las periferias más alejadas y peor servidas de la ciudad. La edificación masiva de viviendas sociales trajo aparejada una serie de dificultades que repercuten tanto en la administración de los programas como en la población beneficiaria. Al respecto, cabe resaltar la pérdida del “sentido del lugar” de un contingente importante de la población beneficiada, generando guetos urbanos periféricos estandarizados que caracteriza, hoy en día, el espacio urbano de la periferia pobre de Santiago: áreas normalizadas, carentes de vitalidad y con bajos niveles de interacción social (Hidalgo et. al., 2007).

Desde finales de la década de los 90', la situación toma un giro: ya no es posible construir en las manchas urbanas alrededor de los centros edificados, por lo que comienzan a emplazarse en los espacios distantes de la ciudad, ya sea en medios rurales como en ciudades pequeñas en el radio conurbano. Si antes lo hacían en barrios ya asentados o cercanos a ellos, ahora se materializan alrededor de los núcleos poblados menores del anillo exterior del área metropolitana. En suma, bajo las restricciones y posibilidades derivadas del modelo de libre mercado impuesto desde mediado de la década de los ochenta y reforzado bajo la administraciones democráticas desde 1990 a la actualidad, los agentes privados tienden a localizar los complejos de viviendas sociales en aquellos lugares que presentan menor uso del suelo, de modo de aumentar las tasas de retorno y aumentar los márgenes de ganancia. Estos logares son, por lo general, localizaciones periféricas dotadas de bajos niveles de accesibilidad y carencia de servicios y equipamientos urbanos (Hidalgo et al., 2007).

En ese sentido, la lógica tras la implementación de estas políticas habitacionales ha contribuido de manera creciente a la segregación residencial, afectando especialmente a los estratos populares. Si bien a priori no implica necesariamente un problema, durante los decenios recientes los impactos negativos de este fenómeno han aumentado, en un contexto aparejado a la profundización de la economía neoliberal, donde los mecanismos de integración de los grupos populares se han debilitado. Con una mayor precariedad laboral ("flexibilización laboral") y un debilitamiento del vínculo entre partidos y grupos populares, la segregación residencial dejó de ser un mero efecto secundario (Sabatini y Wormald, 2013). 

Uno de los factores que inciden en la proliferación de esta problemática de la segregación residencial ('socioeconómica'), además de lo ya mencionado con el criterio de focalización de las políticas públicas habitacionales, dice relación con la acción de los entes privados en la construcción y expansión de la ciudad, con beneplácito del Estado (López-Morales, 2013; López-Morales y Ruiz-Tagle, 2014).A su vez, esto decanta en la capacidad de injerencia a nivel local de las municipalidades referidas a los planes de regulación y evaluación medioambiental. Cabe mencionar que casi la totalidad de los actuales municipios urbanos pericentrales chilenos se comportan como agentes de mercado “oferentes” de volúmenes atractivos de constructibilidad de suelo para la explotación intensiva en altura. A ese nivel, podría hablarse de una suerte de competencia entre los distintos municipios, incluso a costa del desarrollo de los otros municipios con nichos saturados. En ese punto, López-Morales (2013) señala que existe un urbanismo "pro empresarial" como el modelo de gestión urbana imperante en los municipios. 

La literatura señala prácticas directas e intencionadas de devaluación del suelo. La compra de una sola parcela en una
manzana entrega al comprador inmobiliario un poder mayor al momento de enfrentar las siguientes negociaciones con el resto de los propietarios (es regla general que las otras inmobiliarias se restarán de comprar predios en esa manzana). Esto es lo que en la jerga anglosajona se conoce como "blockbusting" o "pinchar la manzana" (ibid, 2013). Otra de estas prácticas, por parte de las ordenanzas públicas, consiste en "castigar" la pequeña inversión destinada a reparación o ampliación residencial pero también premiar la inversión a gran escala. En plano de los propietarios que se ven desplazados, incluso expulsados, de su espacio, ven con dificultades el reemplazo o compra de una nueva vivienda, ya que en ese marco, existe una baja capitalización de la renta del suelo, sobre todo considerando que el mercado inmobiliario en los últimos años apunta a precios cada vez más elevados.

El Estado no sólo opera activamente en la producción de condiciones favorables para el mercado, sino que el mercado
opera dentro del estado con sus lógicas de competitividad y su dialéctica de volatilidad versus anclaje espacial del capital. El Estado a nivel local promueve la expansión de las lógicas de mercado como reguladores de toda la vida urbana. Por otra parte, construye una sociedad y una urbe económicamente activa pero políticamente “desideologizada". Ancla capital volátil al lugar a través de una extrema focalización espacial en las instancias de regulación y planificación del territorio. Responde políticamente frente a la sociedad civil, allí donde no hay ventajas económicas ni sociales aseguradas. Finalmente, es especulativo en el diseño e implementación de sus políticas (López-Morales et al., 2012).

Este margen de operación ha creado, principalmente en la región metropolitana pero también de manera crecientes en otras grandes urbes del país, tres situaciones que se desarrollan paralelamente: 1) un encarecimiento sostenido del precio de la vivienda en zonas pericentrales, junto con una reducción de su tamaño promedio, en una magnitud que supera las medias nacional y metropolitanas; 2) una ganancia creciente obtenida por desarrolladores en altura, en desmedro de un precio de suelo bajo y estático pagado a los propietarios al momento de la compraventa de suelo y 3) subvención indirecta estatal a agentes productores de mercado, a través de subsidio a la vivienda clase media (subsidio DS1, ex
“Renovación Urbana”) con control de las ordenanzas de suelo y edificación, ambas condiciones necesarias para la captura privada de rentas de suelo (López-Morales, 2013). La construcción de ciudades bajo este plano, donde se minimiza y dificulta la interacción entre clases, sobre todo en los espacios más relevantes socioeconómica y simbólicamente, lleva por la senda de la conflictividad social.

Además de tomar en cuenta estos indicadores, si se prefiere, objetivos, también se han hecho abordajes más subjetivos a la problemática de la segregación residencial. Considerando que los estratos bajos y medios son los más afectados por este fenómeno, el hecho de ser pobre y vivir en un barrio de pobres conduce a la asimilación de los estigmas territoriales que se generan en torno a esta población. Pocas oportunidades laborales, aumento de vulnerabilidad social, destrucción del barrio como proyecto colectivo, incluso efectos de pérdida de cohesión (Sabatini y Wormald, 2013). 

En suma, tanto la problemática de la segregación residencial como del déficit habitacional se ven atravesados por los efectos de la política habitacional que se ha gestado desde la década de los 60'. Esta conjunción de elementos hace que sea menester indagar acerca de la relación que tienen estos fenómenos y cómo es que se dan en la actualidad, tomando en consideración los importantes cambios que se han dado desde que se generaron los instrumentos que miden, por ejemplo, el déficit habitacional y, por otra parte, considerar el contexto de la crisis sanitaria por la pandemia de COVID-19, la cual ha alterado significativamente el cotidiano de los individuos y ha implicado dificultades para gestar soluciones a estos problemas.

Por ello, es que la presente investigación tiene por pretensión indagar, por un lado, la relación que existe entre el desarrollo de las políticas habitacionales, referidas según la disponibilidad de los datos, al acceso a las viviendas mediante un subsidio de compra otorgado por el Estado y la proliferación del problema del déficit habitacional en el país. Es decir, se tiene por consideración que uno de los determinantes más prominentes del déficit habitacional han sido las políticas habitacionales, y en suma, la acción del Estado y sus distintas instituciones referidas (MINVU, municipalidades). Sin embargo, no se descartan otras variables como potenciales determinantes del déficit habitacional. Una de estas es la condición de migrante, la cual ha sido incluida en las últimas mediciones oficiales (Ministerio de Vivienda y Urbanismo, 2020; Fundación Vivienda, 2017) y se ha demostrado que tiene un considerable peso en la situación de déficit habitacional, sobre todo en el componente de allegamiento.

Por otro lado, se pretende investigar la relación entre la segregación residencial y el déficit habitacional, mediados por el impacto de las políticas habitacionales. Como antecedente, se mencionó que la construcción propia de las ciudades en Chile y los factores materiales y del emplazamiento conducían a la profundización de estos problemas, pese a tener un éxito cuantitativo durante algunas décadas. 

Se ha hecho mención a la incidencia que han tenido las distintas municipalidades en la gestión de las planificaciones urbanas/territoriales, por lo que también se pretende añadir un componente contextual al estudio de la segregación residencial y el déficit habitacional. 

Con esto, se han gestado las siguientes preguntas que guiarán la investigación en su conjunto: ¿De qué manera inciden las políticas habitacionales en el desarrollo del déficit habitacional en Chile? 
Como segunda pregunta: ¿Cómo se relacionan las problemáticas de la segregación residencial y el déficit habitacional mediadas por el impacto de las políticas habitacionales?

Con estas dos pretensiones y las preguntas puestas en cuestión, este estudio busca, en primer lugar, aportar nueva evidencia empírica en torno a estos fenómenos, a saber, la segregación residencial y el déficit habitacional, considerando el impacto que han tenido las políticas habitacionales en ellos. En segundo lugar, siendo un aporte más novedoso, es revisar y trabajar en torno a las metodologías e instrumentos que miden el déficit habitacional. Esto debido a que las mismas fuentes institucionales (MINVU, 2020) mencionan que, por ejemplo, debido a que el Censo 2017 no incluía todas las variables que tradicionalmente se incluyen en el índice, han tenido que ajustarlo para crear su instrumento. En base a esto, señalan que su trabajo no incorpora las variables relacionadas al índice de saneamiento (sistema de distribución de agua y de eliminación de excretas), pero que no influyen en el cálculo del déficit habitacional cuantitativo, ya que estas pertenecen al déficit habitacional cualitativo (referente a la materialidad de las viviendas),  medido por el Índice de Calidad Global de la Vivienda (ICGV). Por ello, trabajar alrededor de estos instrumentos permitirá incluir, o retirar eventualmente, variables que inciden en la construcción del índice y el cálculo del déficit habitacional, haciendo más robusto el instrumento.

Finalmente, aportar desde la sociología una posición crítica frente al sustento que lleva el desarrollo de las políticas habitacionales y la construcción de los instrumentos de medición. Debido a que los objetos de estudio han sido más propios de disciplinas como la geografía o arquitectura, cabe añadir una posición propia de la sociología. Como señala Ruiz-Tagle (2016), es menester trabajar en teorías alternativas a los paradigmas más positivistas/funcionalistas que han dominado el área de los estudios urbanos, y particularmente, en la acción de las políticas públicas. 

# **Objetivos e hipótesis**{#tit2}
## **I. Objetivos:**
### **Objetivos generales:**
1. Determinar el efecto de las políticas habitacionales en el desarrollo del déficit habitacional en Chile.

2. Determinar la relación entre la segregación residencial y el déficit habitacional en Chile mediados por el impacto de las políticas habitacionales.

## **II. Hipótesis**
### **Hipótesis general:**
La principal hipótesis en torno al primer objetivo señala que las políticas públicas generan un efecto negativo en el desarrollo del déficit habitacional en Chile. Es decir, pese a haber reducido el porcentaje de viviendas en situación de déficit habitacional décadas atrás, en la actualidad generan bien un estancamiento o un aumento en esta problemática, debido a su enfoque primordialmente cuantitativo relacionado con la construcción de viviendas.
Por otra parte, la hipótesis relacionada con el segundo objetivo muestra que ambos fenómenos se ven relacionados de manera conjunta en función del impacto de las políticas habitacionales. De este modo, tanto la segregación residencial como el déficit habitacional aumentarían en relación con el desarrollo de las políticas habitacionales, en tanto esta última genera un efecto negativo.

# **Datos y metodología** {#tit3}

Para llevar a cabo esta investigación, se utilizarán datos de la Encuesta de Caracterización Socioeconómica Nacional (CASEN) correspondiente al año 2017. Esta es desarrollada de manera bienal o trienal por el Ministerio de Desarrollo Social. El diseño muestral de la encuesta es probabilístico, estratificado por conglomerados y en múltiples etapas.
Se seleccionarán los hogares que hayan accedido a la compra de su vivienda mediante un subsidio y/o crédito hipotecario entregado por el Estado. Sobre un total de 216.439 casos, se consideran bajo este criterio 62.244 casos. 
Además, se utilizarán algunas variables de control relevantes como la nacionalidad, para referir a la condición migrante, el sexo del/la jefe(a) de hogar, el nivel educacional y el estatus ocupacional del mismo.
Para considerar el factor contextual, se incluirá como variable clúster la comuna. Pese a que esta variable no tiene representatividad en todas las comunas, es la que tiene el N mayor utilizable para el análisis. Según sea el caso, se podrán utilizar las variables región, área geográfica urbana/rural y provincia, las cuales todas tienen representatividad.

En lo que corresponde a las técnicas de análisis de los datos, además de los correspondientes análisis descriptivos, se pretende construir un modelo de regresión considerando cada tipo de déficit habitacional (allegamiento y precariedad material) como variable dependiente. Dadas las consideración de factores contextuales, se puede ampliar la naturaleza del modelo a uno multinivel con variable comuna como clúster.

# **Referencias** {#tit4}

Cámara Chilena de la Construcción. (2019). Déficit habitacional: un desafío pendiente.

Campos, K. (2017). Inmigración en campamentos, percepciones sobre la vida en asentamientos precarios de Copiapó. Revista CIS, N° 22, pp.109-129.

Fundación Vivienda. (2017). Déficit habitacional cuantitativo. Informe 4 Déficit habitacional y Censo.

García de Freitas et. al. (2013). Chile: Subsidios, crédito y déficit habitacional. Revista CEPAL N°110. Agosto 2013. pp. 199-221.

Hidalgo, R. et al. (2007). El emplazamiento periférico de la vivienda social en el Área Metropolitana de Santiago de Chile: consecuencias socio espaciales y sugerencias para modificar los criterios actuales de localización. Revista Electrónica de Geografía y Ciencias Sociales. Cuadernos Críticos de Geografía Humana. Vol. XI, núm. 245 (27), 1 de agosto de 2007. Universidad de Barcelona.

López-Morales, E. (2013). Gentrifi cación en Chile: aportes conceptuales y evidencias para una discusión necesaria. Revista de Geografía Norte Grande, 56: 31-52 (2013).

López-Morales, E. et al. (2012). Urbanismo proempresarial en Chile: políticas y planificación de la producción
residencial en altur a en el pericentro del Gran Santiago. Revista INVI: Nº 76. noviembre 2012. Volumen Nº 27: 75-114.

López-Morales, E. y Ruiz-Tagle, J. (2014). El estudio de la segregación residencial en Santiago de Chile: revisión crítica
de algunos problemas metodológicos y conceptuales. Revista EURE: vol 40, n° 119, enero 2014, pp. 25-48.

Ministerio de Vivienda y Urbanismo. (2020). Metodología de cálculo del déficit habitacional cuantitativo ajustada al Censo 2017. santiago: Centro de Estudios de Ciudad y Territorio.

Rivera, A. (2012). Historia de la política habitacional en el área Metropolitana de Santiago. Revista CIS, N° 16, pp.27-44.

Ruiz-Tagle, J. (2016). La segregación y la integración en la sociología urbana: revisión de enfoques y aproximaciones críticas para las políticas públicas. Revista INVI: 31(87) : 9-57, agosto 2016.

Sabatini, F. y Wormald, G. (2013). Segregación de la vivienda social: reducción de oportunidades, pérdida de cohesión. En F. Sabatini, G. Wormald y A. Rasse (Eds.), Segregación de la vivienda social: ocho conjuntos en Santiago, Concepción y Talca (págs. 12-31). Santiago, Chile: Colección Estudios Urbanos UC. 

Sanhueza, C. y López, E. (2016). Metodología de caculo de la renta del suelo mediante análisis del impacto de cambios regulatorios y en infraestructura: caso Santiago-Chile. Congreso Internacional Consteted_Cities, Madrid, España.


