---
title: "Principales determinantes del déficit habitacional en Chile"
author: "Diego Esturillo Sáez"
date:  "29 de abril de 2021"
bibliography: input/bib/vivienda.bib
link-citations: yes
csl: input/bib/apa.csl
output: html_document
---

```{r setup, include=FALSE}
knitr::opts_chunk$set(
	message = FALSE,
	warning = FALSE,
	cache = FALSE)
 

Sys.setlocale("LC_ALL","ES_ES.UTF-8")
options(scipen = 999)
getwd()
```

```{r Cargar librerias, include=FALSE}
# Cargar librerías
library(pacman)
pacman::p_load(ggplot2,plotly, dplyr, stargazer, texreg, corrplot, haven, sjlabelled, psych, writexl, ggmosaic, DescTools, lme4, lmerTest, citr)
pacman::p_load(kableExtra, pander, descr, expss,car, foreign,ggcorrplot, reghelper, openxlsx, summarytools, rmarkdown, sessioninfo)
```
<style type="text/css">

h1.title {
  font-size: 38px;
  color: Black;
  text-align: center;
}
h4.author { /* Header 4 - and the author and data headers use this too  */
    font-size: 18px;
  
  color: Black;
  text-align: center;
}
h4.date { /* Header 4 - and the author and data headers use this too  */
  font-size: 18px;
  
  color: Black;
  text-align: center;
}
</style>


# Índice
- [Introducción](#tit1)
- [Objetivos e hipótesis](#tit2)
- [Datos y metodología](#tit3)
- [Referencias](#tit4)

# **Introducción** {#tit1}
Uno de los mayores desafíos en materia de políticas habitacionales en las últimas décadas ha sido la persistencia de familias que forman parte del déficit habitacional. El concepto actualmente hace referencia a una situación de saldo negativo entre el conjunto de viviendas de un territorio y las necesidades habitacionales de su población. La noción de déficit habitacional refleja un diagnóstico económico en que la oferta de vivienda se revela insuficiente en comparación a un cierto nivel de demanda observado. Cabe destacar que este volumen de demanda no hace referencia a una demanda de mercado donde se incluyan todas las preferencias de vivienda de cada individuo o grupo, sino a aquellos segmentos los cuales no pueden satisfacer por sus propios medios el acceso exclusivo a una vivienda (ONU-HABITAT, 2015). 
En Chile, el concepto se construye de dos índices: por una parte, el déficit habitacional cuantitativo, correspondiente a la cantidad de unidades de vivienda necesarias para reemplazar una unidad en calidad irreparable, una unidad con hogares familiares allegados (allegamiento interno) y/o una unidad con núcleos allegados con independencia económica (allegamiento externo). Por otra parte, el déficit habitacional cualitativo, referido a la necesidad de mejoramiento o renovación material de una unidad de vivienda (Ministerio de Vivienda y Urbanismo, 2020).

En América Latina y el Caribe, el Banco Interamericano de Desarrollo estimaba que habían 59 millones de personas viviendo en condiciones inadecuadas o en viviendas construidas con materiales precarios o carentes de servicios básicos (Banco Interamericano de Desarrollo, 2012).
En Chile, a pesar de los esfuerzos en términos de producción de unidades habitacionales por parte del Ministerio de Vivivenda y Urbanismo, sólo se ha logrado reducir este déficit a un 30,6% entre los años 1996 y 2015 (Fundación Vivienda, 2017). Si bien existe esta reducción, para el año 2017 se vuelve a producir un aumento de un 13% con respecto al año 2015 (Cámara Chilena de la Construcción, 2019), debido principalmente a un incremento de la población en campamentos (Campos, 2017), población de origen migrante y el encarecimiento de los costos para desarrollos de proyectos habitacionales (Sanhueza y López, 2016; Fundación Vivienda, 2017). En términos concretos, existe un déficit cuantitativo de 497.615 viviendas y un déficit cualitativo en 1.303.484 viviendas, de un stock cercano a los 5,5 millones de viviendas, asemejando la situación a la de hace 20 años atrás (Ministerio de Vivienda y Urbanismo, 2020; Saavedra y Gatica, 2019).

Desglosando el análisis de este fenómeno, el Área Metropolitana de Santiago (AMS) aparece como una de las zonas geográficas del país que más concentran viviendas en situación de déficit habitacional, con un 34,9% del total nacional, especialmente en las comunas periféricas y pericentrales de la ciudad. Los focos más relevantes son las comunas de Recoleta, Renca, Cerro Navia, Pedro Aguirre Cerda, Lo Espejo, Maipú, San Ramón, Puente Alto, La Granja y Peñalolén, acumulando más de un 50% del total del AMS. En las otras regiones del país, la situación es similar, sobre todo en Antofagasta, el gran Valparaíso y Concepción (Fundación Vivienda, 2017). Más específicamente, en las zonas urbanas del país predomina el déficit habitacional por componentes de allegamiento (cuantitativo), con un 84%, versus un 16% de déficit por precariedad material. Aparece como llamativo que en las zonas consideradas rurales el componente de allegamiento no sea numeroso. De hecho, en las zonas rurales se condensa un 32,6% del déficit por precariedad material (cualitativo) a nivel país.

Diversos estudios (Fundación Vivienda, 2017; López-Morales, 2013; Sabatini y Wormald, 2013) señalan como una de las principales hipótesis explicativas de esta concentración del déficit habitacional en determinados sectores de las ciudades del país corresponden a un fiel reflejo del desarrollo de las políticas habitacionales, especialmente aquellas generadas a partir de los años 80, en plena dictadura militar. Una política habitacional que no es capaz de generar stock a una velocidad mayor que la tasa de generación de nuevos requerimientos de vivienda no puede hacer mucho para aplacar dicho fenómeno, pero tampoco se debe pensar en la producción masiva de viviendas sin tomar en cuenta el estándar habitacional y urbano, lo que significaría repetir el panorama de las viviendas sociales en los años 90' (Rivera, 2012).

Las políticas habitacionales han estado centradas principalmente en el aspecto más cuantitativo del fenómeno: la construcción de viviendas. El subsidio habitacional (voucher que subsidia la demanda en vez de la oferta) instaurado en la época de la dictadura de Pinochet ha tenido una gran productividad y ha sido mejorada por los gobiernos sucesivos. Los resultados de la política habitacional implementada fueron destacados a nivel internacional por su capacidad de reducción del déficit habitacional de la época que alcanza el 28,3%, al año 1990 (Ravinet, 2004). 
Sin embargo, bajo este marco se han dejado de lado consideraciones relevantes como la calidad de las construcciones y el emplazamiento de estas. De hecho, ha sido habitual que la producción de las viviendas sociales sea en las periferias más alejadas y peor servidas de la ciudad. La edificación masiva de viviendas sociales trajo aparejada una serie de dificultades que repercuten tanto en la administración de los programas como en la población beneficiaria. Ejemplos de esto son comunas como Puente Alto, San Bernardo y Maipú en Santiago, las cuales fueron eventualmente favorecidas por programas habitacionales en los años 80 y 90, y que, en la actualidad, concentran un porcentaje relevante de déficit habitacional (Saavedra y Gatica, 2019).
Al respecto, cabe resaltar la pérdida del “sentido del lugar” de un contingente importante de la población beneficiada, generando guetos urbanos periféricos estandarizados que caracteriza, hoy en día, el espacio urbano de la periferia pobre de Santiago: áreas normalizadas, carentes de vitalidad y con bajos niveles de interacción social (Hidalgo et. al., 2007).

Desde finales de la década de los 90', la situación toma un giro: ya no es posible construir en las manchas urbanas alrededor de los centros edificados, por lo que comienzan a emplazarse en los espacios distantes de la ciudad, ya sea en medios rurales como en ciudades pequeñas en el radio conurbano. Si antes lo hacían en barrios ya asentados o cercanos a ellos, ahora se materializan alrededor de los núcleos poblados menores del anillo exterior del área metropolitana. En suma, bajo las restricciones y posibilidades derivadas del modelo de libre mercado impuesto desde mediado de la década de los ochenta y reforzado bajo la administraciones democráticas desde 1990 a la actualidad, los agentes privados tienden a localizar los complejos de viviendas sociales en aquellos lugares que presentan menor uso del suelo, de modo de aumentar las tasas de retorno y aumentar los márgenes de ganancia. Estos lugares son, por lo general, localizaciones periféricas dotadas de bajos niveles de accesibilidad y carencia de servicios y equipamientos urbanos (Hidalgo et al., 2007).

Como se señaló previamente, uno de los factores que también inciden en el desarrollo del déficit habitacional , además de lo ya mencionado con el criterio de focalización de las políticas públicas habitacionales, dice relación con la acción de los entes privados en la construcción y expansión de la ciudad, con beneplácito del Estado (López-Morales, 2013; López-Morales y Ruiz-Tagle, 2014).A su vez, esto decanta en la capacidad de injerencia a nivel local de las municipalidades referidas a los planes de regulación y evaluación medioambiental. Cabe mencionar que casi la totalidad de los actuales municipios urbanos pericentrales chilenos se comportan como agentes de mercado “oferentes” de volúmenes atractivos de constructibilidad de suelo para la explotación intensiva en altura. A ese nivel, podría hablarse de una suerte de competencia entre los distintos municipios, incluso a costa del desarrollo de los otros municipios con nichos saturados. En ese punto, López-Morales (2013) señala que existe un urbanismo "pro empresarial" como el modelo de gestión urbana imperante en los municipios. 

La literatura señala prácticas directas e intencionadas de devaluación del suelo. La compra de una sola parcela en una manzana entrega al comprador inmobiliario un poder mayor al momento de enfrentar las siguientes negociaciones con el resto de los propietarios (es regla general que las otras inmobiliarias se restarán de comprar predios en esa manzana). Esto es lo que en la jerga anglosajona se conoce como "blockbusting" o "pinchar la manzana" (ibid, 2013). Otra de estas prácticas, por parte de las ordenanzas públicas, consiste en "castigar" la pequeña inversión destinada a reparación o ampliación residencial pero también premiar la inversión a gran escala. En plano de los propietarios que se ven desplazados, incluso expulsados, de su espacio, ven con dificultades el reemplazo o compra de una nueva vivienda, ya que en ese marco, existe una baja capitalización de la renta del suelo, sobre todo considerando que el mercado inmobiliario en los últimos años apunta a precios cada vez más elevados.

El Estado no sólo opera activamente en la producción de condiciones favorables para el mercado, sino que el mercado opera dentro del estado con sus lógicas de competitividad y su dialéctica de volatilidad versus anclaje espacial del capital. El Estado a nivel local promueve la expansión de las lógicas de mercado como reguladores de toda la vida urbana. Por otra parte, construye una sociedad y una urbe económicamente activa pero políticamente “desideologizada". Ancla capital volátil al lugar a través de una extrema focalización espacial en las instancias de regulación y planificación del territorio. Responde políticamente frente a la sociedad civil, allí donde no hay ventajas económicas ni sociales aseguradas. Finalmente, es especulativo en el diseño e implementación de sus políticas (López-Morales et al., 2012).

Este margen de operación ha creado, principalmente en la región metropolitana pero también de manera crecientes en otras grandes urbes del país, tres situaciones que se desarrollan paralelamente: 1) un encarecimiento sostenido del precio de la vivienda en zonas pericentrales, junto con una reducción de su tamaño promedio, en una magnitud que supera las medias nacional y metropolitanas; 2) una ganancia creciente obtenida por desarrolladores en altura, en desmedro de un precio de suelo bajo y estático pagado a los propietarios al momento de la compraventa de suelo y 3) subvención indirecta estatal a agentes productores de mercado, a través de subsidio a la vivienda clase media (subsidio DS1, ex “Renovación Urbana”) con control de las ordenanzas de suelo y edificación, ambas condiciones necesarias para la captura privada de rentas de suelo (López-Morales, 2013).

Por otra parte, se considera como factor que incide en el aumento del déficit habitacional el importante flujo migratorio que ha recibido el país, sobre todo desde el año 2015. Basándose solamente en la cantidad de visas otorgadas, en el periodo 2015-2019 se han otorgado más de 1 millón de visas. Considerando las estimaciones hechas por el Departamento de Extranjería y Migración (DEM), hay un total de 1.490.000 de personas extranjeras, concentrándose el 60% de ellas en la región metropolitana y el norte del país. Los principales colectivos provienen de Venezuela (30,5%), Perú (15,8%) y Haití (12,5%) (Departamento de Extranjería y Migración, 2020); es decir, migración intrarregional. En términos porcentuales, del total del déficit habitacional cuantitativo (497.615 viviendas), un 13,3% es en familias migrantes, especialmente en el norte del país, en la región de Tarapacá y de Antofagasta, en donde aproximadamente un 32% de los requerimientos habitacionales de esas regiones son para familias migrantes (Fundación Vivienda, 2017). 
De estos contingentes migrantes, es relevante señalar un porcentaje importante de los hogares (48%) tiene jefatura de hogar femenina (Departamento de Extranjería y Migración, 2020), lo que eventualmente podría incidir de manera portentosa en el aumento del déficit habitacional. Un 23,6% del requerimiento de vivienda por componentes cuantitativos (117.439 viviendas) tiene presencia de jefatura de hogar femenina.

Considerando estos antecedentes, la presente investigación tiene por pretensión indagar en los principales factores determinates del déficit habitacional en el país. Por una parte, se tiene por consideración que uno de los determinantes más prominentes del déficit habitacional en la actualidad, han sido las políticas habitacionales, y en suma, la acción del Estado y sus distintas instituciones referidas (MINVU, municipalidades). Por otra parte, la condición de migrante, la cual ha sido incluida con mayor relevancia en las últimas mediciones oficiales (Fundación Vivienda, 2017: Ministerio de Vivienda y Urbanismo, 2020). Según lo mencionado, ha adquirido un peso relevante en el aumento del déficit habitacional, sobre todo referido al déficit por allegamiento (ya sea interno o externo).
Se ha hecho mención a la incidencia que han tenido las distintas municipalidades en la gestión de las planificaciones urbanas/territoriales, por lo que también se pretende añadir un componente contextual al estudio del déficit habitacional. 

Con esto, se han gestado las siguientes preguntas que guiarán el trabajo de investigación en su conjunto: ¿De qué manera incide el subsidio de compra de viviendas en el desarrollo del déficit habitacional en Chile?
¿De qué manera incide la nacionalidad del jefe de hogar en el desarrollo del déficit habitacional?

Bajo esta lógica, y habiendo puesto la pregunta en cuestión, la investigación pretende aportar, en primer lugar, con nueva evidencia empírica en torno a los determinantes del déficit habitacional, indagando cuáles tienen más peso en el aumento del déficit habitacional durante este último periodo.
En segundo lugar, siendo un aporte más novedoso, es revisar y trabajar en torno a las metodologías e instrumentos que miden el déficit habitacional. Esto debido a que las mismas fuentes institucionales (Ministerio de Vivienda y Urbanismo, 2020) mencionan que, por ejemplo, debido a que el Censo 2017 no incluía todas las variables que tradicionalmente se incluyen en el índice, han tenido que ajustarlo para crear su instrumento. En base a esto, señalan que su trabajo no incorpora las variables relacionadas al índice de saneamiento (sistema de distribución de agua y de eliminación de excretas), pero que no influyen en el cálculo del déficit habitacional cuantitativo, ya que estas pertenecen al déficit habitacional cualitativo (referente a la materialidad de las viviendas),  medido por el Índice de Calidad Global de la Vivienda (ICGV). Por ello, trabajar alrededor de estos instrumentos permitirá incluir, o retirar eventualmente, variables que inciden en la construcción del índice y el cálculo del déficit habitacional, haciendo más robusto el instrumento.

# **Objetivos e hipótesis**{#tit2}
## **I. Objetivos:**
### **Objetivos generales:**
- Determinar el efecto de las políticas habitacionales en el desarrollo del déficit habitacional en Chile.
- Determinar el efecto de la nacionalidad del jefe(a) de hogar en el desarrollo del déficit habitacional en Chile.

## **II. Hipótesis**
### **Hipótesis general:**
La principal hipótesis en torno al primer objetivo señala que las políticas públicas generan un efecto negativo en el desarrollo del déficit habitacional en Chile. Es decir, pese a haber reducido el porcentaje de viviendas en situación de déficit habitacional décadas atrás, en la actualidad generan bien un estancamiento o un aumento en esta problemática, debido a su enfoque primordialmente cuantitativo relacionado con la construcción de viviendas. 

Por otra parte, la hipótesis relacionada con el segundo objetivo señala que, según la nacionalidad del jefe(a) de hogar, el déficit habitacional es distinto. Es decir, existen diferencias según si el jefe(a) de hogar es chileno o extranjero, teniendo la condición de migrante mayor impacto en el aumento del déficit habitacional en la actualidad.

# **Datos y metodología** {#tit3}

Para llevar a cabo esta investigación, se utilizarán datos de la Encuesta de Caracterización Socioeconómica Nacional (CASEN) correspondiente al año 2017. Esta es desarrollada de manera bienal o trienal por el Ministerio de Desarrollo Social. El diseño muestral de la encuesta es probabilístico, estratificado por conglomerados y en múltiples etapas.
Por una parte, se seleccionarán los hogares que hayan accedido a la compra de su vivienda mediante un subsidio y/o crédito hipotecario entregado por el Estado. Sobre un total de 216.439 casos, se consideran bajo este criterio 62.244 casos, dividos en 39.096 casos si accedió sin crédito hipotecario y 23.148 si utilizó un crédito hipotecario.
Por otro lado, se considerará la variable nacionalidad como muestra de la condición migrante. De ello, se desprenden 5,969 casos sin distinguir el país de origen.
Además, se utilizarán algunas variables de control relevantes como el sexo del/la jefe(a) de hogar, el nivel educacional y el estatus ocupacional del mismo.
Para considerar el factor contextual, se incluirá como variable clúster la comuna. Pese a que esta variable no tiene representatividad en todas las comunas, es la que tiene el N mayor utilizable para el análisis. Según sea el caso, se podrán utilizar las variables región, área geográfica urbana/rural y provincia, las cuales todas tienen representatividad.

En lo que corresponde a las técnicas de análisis de los datos, además de los correspondientes análisis descriptivos, se pretende construir un modelo de regresión considerando cada tipo de déficit habitacional (cualitativo y cuantitativo) como variable dependiente. Dadas las consideración de factores contextuales, se puede ampliar la naturaleza del modelo a uno multinivel con variable comuna como clúster.

# **Referencias** {#tit4}

Cámara Chilena de la Construcción. (2019). Déficit habitacional: un desafío pendiente.

Campos, K. (2017). Inmigración en campamentos, percepciones sobre la vida en asentamientos precarios de Copiapó. Revista CIS, N° 22, pp.109-129.

Departamento de Extranjería y Migración. (2020). Estimación de personas extranjeras residentes habituales en Chile al 31 de diciembre de 2019. Informe técnico: desagregación regional y comunal.

Fundación Vivienda. (2017). Déficit habitacional cuantitativo. Informe 4 Déficit habitacional y Censo.

García de Freitas et. al. (2013). Chile: Subsidios, crédito y déficit habitacional. Revista CEPAL N°110. Agosto 2013. pp. 199-221.

Hidalgo, R. et al. (2007). El emplazamiento periférico de la vivienda social en el Área Metropolitana de Santiago de Chile: consecuencias socio espaciales y sugerencias para modificar los criterios actuales de localización. Revista Electrónica de Geografía y Ciencias Sociales. Cuadernos Críticos de Geografía Humana. Vol. XI, núm. 245 (27), 1 de agosto de 2007. Universidad de Barcelona.

López-Morales, E. (2013). Gentrifi cación en Chile: aportes conceptuales y evidencias para una discusión necesaria. Revista de Geografía Norte Grande, 56: 31-52 (2013).

López-Morales, E. et al. (2012). Urbanismo proempresarial en Chile: políticas y planificación de la producción
residencial en altur a en el pericentro del Gran Santiago. Revista INVI: Nº 76. noviembre 2012. Volumen Nº 27: 75-114.

López-Morales, E. y Ruiz-Tagle, J. (2014). El estudio de la segregación residencial en Santiago de Chile: revisión crítica
de algunos problemas metodológicos y conceptuales. Revista EURE: vol 40, n° 119, enero 2014, pp. 25-48.

Ministerio de Vivienda y Urbanismo. (2020). Metodología de cálculo del déficit habitacional cuantitativo ajustada al Censo 2017. santiago: Centro de Estudios de Ciudad y Territorio.

Ravinet De La Fuente, J. (2004). La Política Habitacional Chilena: alternativas de acceso a la vivienda para las familias más pobres. Revista INVI, 19(50), 130-145.

Rivera, A. (2012). Historia de la política habitacional en el área Metropolitana de Santiago. Revista CIS, N° 16, pp.27-44.

Ruiz-Tagle, J. (2016). La segregación y la integración en la sociología urbana: revisión de enfoques y aproximaciones críticas para las políticas públicas. Revista INVI: 31(87) : 9-57, agosto 2016.

Saavedra, V., y Gatica, P. (2019). Las redes de apoyo familiar: motivación económica y doméstica para allegarse en zonas periféricas de Santiago de Chile. Investigaciones Geográficas, 57, 49-62.

Sabatini, F. y Wormald, G. (2013). Segregación de la vivienda social: reducción de oportunidades, pérdida de cohesión. En F. Sabatini, G. Wormald y A. Rasse (Eds.), Segregación de la vivienda social: ocho conjuntos en Santiago, Concepción y Talca (págs. 12-31). Santiago, Chile: Colección Estudios Urbanos UC. 

Sanhueza, C. y López, E. (2016). Metodología de caculo de la renta del suelo mediante análisis del impacto de cambios regulatorios y en infraestructura: caso Santiago-Chile. Congreso Internacional Consteted_Cities, Madrid, España.


